【裁判字號】    94,國,23
【裁判日期】    950629
【裁判案由】    國家損害賠償
【裁判全文】
臺灣桃園地方法院民事判決                94年度國字第23號
原      告  乙○○
訴訟代理人  韓邦財律師
            鄧湘全律師
            王唯鳳律師
被      告  桃園縣龜山鄉公所
法定代理人  呂學記
訴訟代理人  李惠平律師
上列當事人間請求國家損害賠償事件，於民國95年6 月15日言詞
辯論終結，本院判決如下：
    主  文
原告之訴及假執行之聲請均駁回。
訴訟費用由原告負擔。
    事實及理由
一、按當事人喪失訴訟能力或法定代理人死亡或其代理權消滅者
    ，訴訟程序在有法定代理人或取得訴訟能力之本人，承受其
    訴訟以前當然停止，民事訴訟法第170 條定有明文。經查，
    本件被告之法定代理人原為甲○○，但於訴訟中變更為呂學
    記，揆諸前揭說明，呂學記聲明承受訴訟，應予准許。
二、按訴狀送達後，原告不得將原訴變更或追加他訴，但請求之
    基礎事實同一者，不在此限，民事訴訟法第255 條第1 項第
    2 款定有明文。本件原告起訴時，主張被告未經合法徵收程
    序，將其所有系爭18-2地號土地開闢為文化一路使用，侵害
    其對系爭18-2地號土地財產權，依國家賠償法第2 條第2 項
    前段之規定，請求被告賠償其損害如聲明所示；嗣於本件訴
    訟進行中，主張其就附圖編號A 所示部分之損害賠償請求權
    如已罹於時效，另依民法第179 條不當得利之規定，請求被
    告返還無法律上原因使用系爭18-2地號土地如附圖編號A 所
    示部分之利益新台幣（下同）4,857,055 元，核其所為，係
    為訴之追加，惟原告請求之基礎事實同一，揆諸前開規定相
    符，自應准許，先予敘明。。
三、本件原告起訴主張：被告前於民國70年為開闢林口交流道至
    中正運動公園聯絡道（下稱中正運動公園聯絡道）工程，訂
    定土地徵收計劃書，規劃徵收所需道路用地，並經臺灣省政
    府於70年1 月27日審核通過，其中原告所共有坐落桃園縣龜
    山鄉○○○段水尾小段18-1地號土地，面積10平方公尺，原
    係所徵收土地之一部分，然被告竟在未經正當合法程序辦理
    徵收土地前，即於92年11月7 日擅自在原告共有同段18-2地
    號，面積1,620 平方公尺之土地（下稱系爭18-2地號土地）
    上鋪設人行道，經查閱被告提出之用地土地補償地價清冊（
    下稱地價清冊）發現原徵收之18-1地號土地竟已無端遭人塗
    改為18-2地號，且連徵收面積、地價及補償金等欄均遭塗改
    ，甚至於同筆徵收土地之清冊上竟記載有不同之領款日期及
    印文之差異，且塗改處均無加註更正章，經桃園縣政府函覆
    要求被告具體處理，被告亦承諾透過另案辦理更正徵收方式
    處理，惟被告嗣未履行，反命原告須辦理系爭18-2地號土地
    所有權移轉登記，是被告所屬人員執行徵收土地之行為顯有
    故意或過失不法侵害原告之權利，致原告受有財產權之損害
    。又自原告於92年11月7 日發現被告違法侵占在系爭18-2地
    號土地上鋪設人行道之施工行為後，旋即向被告提出請求國
    家賠償，惟未獲置理，即於94年10月11日依法提出本件訴訟
    ，且原告初不知係被告所屬公務員有竄改土地徵收文件情事
    ，是原告本件國家賠償請求權尚未罹於時效而消滅。再者，
    據被告提出66年9 月21日製作之中正運動公園聯絡道補償地
    價日報表（下稱補償地價日報表）而觀，其上記載原告所受
    補償金之標的既已明示係為同段18地號土地，而非系爭18-2
    地號土地，原告亦未從收受臺灣土地銀行桃園分行之補償金
    支票票款，縱於前開地價清冊上蓋有原告之印文，惟係因原
    告當時尚有其他鄰地同被徵收，始依通知將個人印鑑章交予
    被告辦理登記補償事宜，非惟得遽認原告已有領取系爭18-2
    地號土地補償金之事實。另系爭18-2地號土地倘確係經被告
    以協議價購或徵收方式取得，兩者程序不同，且土地登記謄
    本上移轉原因必登載為「買賣」或「徵收」，根本無所謂協
    議是否完成均納入前開徵地計劃書內之情，縱若有原用地機
    關與土地所有權人協議不成而進入徵收程序後，嗣土地所有
    權人復同意為協議收購者，於該徵地計劃書上亦會記載「協
    議價購」等註明，足見被告自始均無法與原告等地主達成價
    購協議。且前開徵地計劃書內之土地清冊僅對同段18-1地號
    土地、面積、土地持分記載甚詳，卻未見有針對系爭18 -2
    地號土地徵收面積作何記載，雖18-1地號土地旁以紅筆註記
    「分割地號18-2」字樣，與原該土地清冊使用黑筆記載略有
    差異，並亦未加蓋桃園縣桃園地政事務所校對章，與前開地
    價清冊內之18-1地號、面積、補償金等欄位遭人任意塗改，
    卻未加註更正章於其上等情如出一轍，顯然均係事後竄改加
    註其上。況且，於66年間系爭18-2地號土地尚未自同段18地
    號土地分割而出，則被告如何就系爭18-2地號土地進行協議
    收購或徵收？抑或未經臺灣省政府審核通過所欲徵收道路用
    地標的為何前，原告從何可先領取系爭18-2地號土地之補償
    金？縱系爭18-2地號土地嗣經臺灣省政府於70年1 月27日核
    准通過改以徵收方式取得，則何以未見系爭18-2地號土地登
    記謄本上登載所有權人為被告？若未能及時辦理所有權移轉
    過戶，則於土地登記謄本上之其他登記事項欄中應會另加註
    記如公告徵收禁止分割、合併、移轉及設定他項權利等限制
    字樣，顯然系爭18-2地號土地自始未經被告合法協議價購或
    徵收取得。況被告既曾於93年9 月29日函覆其將系爭18-2地
    號土地誤徵為18-1地號，顯然斯時徵收補償金亦係以同段18
    -1地號土地面積、公告現值等作為計算基準發放，圖以低價
    徵收補償金換取較大面積之系爭18-2地號土地，造成原告受
    有財產權上之損害，依都市計畫法第49條第1 項規定，倘以
    徵收當期毗鄰非公共設施保留地之平均公告土地現值加4 成
    計算，被告應賠償原告6,645,240 元。退步而言，倘認原告
    本件國家賠償請求權已罹於時效而消滅，則就系爭18-2地號
    土地如附圖編號A 所示面積1,479 平方公尺供作道路使用部
    分，原告仍得依土地法第105 條準用第97條第1 項規定，計
    算基地租用之租金，以不超過土地及申報總價年息10% 為限
    ，則原告每年受有相當於租金損害為971,411 元，5 年總計
    不當得利金額為4,857,055 元；另就系爭18-2地號土地如附
    圖編號B 所示面積141 平方公尺供作人行道使用部分，則依
    徵收當期毗鄰非公共設施保留地之平均公告土地現值加4 成
    計算，被告仍應賠償原告578,616 元，爰依國家賠償法第2
    條第2 項前段及民法第179 條之規定，提起本件訴訟，並聲
    明：（一）被告應給付原告6, 645,240元，及自起訴狀繕本
    送達之翌日起至清償日止，按週年利率5%計算之利息。（二
    ）願供擔保，請准為假執行之宣告。
四、被告則以：系爭18-2地號土地本係供作中正運動公園聯絡道
    工程用地，亦即屬龜山鄉○○○路路段之一部分，係被告於
    66年間先向原告以協議收購方式辦理用地取得其應有部分，
    而後為求用地取得更為順利，再於70年間改為徵收方式進行
    其餘道路所有用地徵收取得，經臺灣省政府於70年1 月27日
    核准通過後，再由臺灣省住宅及都市發展局林口新鎮開發工
    程處（現改為內政部營建署北區工程處）開闢完成使用，並
    交由被告管理長達20餘年。而原告指稱被告曾於92年間於系
    爭18-2地號土地上鋪設人行道一節，實係被告藉文化一路旁
    文化一路之機（二十）雨水調節池淤積清理工程施作之時，
    委請包商將早先在該道路開通時既已存在惟年久失修之人行
    重新鋪設路磚之誤解，此與系爭18-2地號土地早經開闢成道
    路使用長達20餘年以上之事實係屬二事，不因嗣後被告在人
    行道舖設路磚而妨礙系爭18-2地號土地全部早已依協議價購
    或徵收方式取得，而作為龜山鄉○○○路40米道路使用之事
    實。再者，姑不論被告亦未有在前開地價清冊上塗改任何文
    字資料，縱然曾經遭人塗改，然依其上記載之日期資料而觀
    ，應係各別於69年及70年間所為之更正，不論系爭18-2地號
    土地開闢成為文化一路抑或塗改地價清冊之行為，距今已逾
    20 餘 年，縱令原告因此受有損害而有賠償請求權，然依國
    家賠償法第8 條第1 項規定，亦已罹於2 年及5 年之時效而
    消滅。另據前開補償地價日報表及地價清冊而觀，有關系爭
    18 -2 地號土地價購及徵收補償金之發放，原告先於66年9
    月5日 就系爭18-2地號土地應有部分28,800分之14,961部分
    ，連同其他鄰地之價購補償金已領取46,074元，嗣於69年2
    月13 日 就再領取系爭18-2地號土地及其他鄰地之公告現值
    7 成補償金差額共計25,016元，迨於70年4 月8 日就系爭
    18-2地號土地原告繼承被繼承人黃棋茂應有部分28,800分之
    672 ，連同其他鄰地再領取徵收補償金13,451元，故原告就
    系爭18-2地號土地之全部持分業經原告以協議價購及徵收方
    式合法取得使用，且原告業已在地價清冊上亦蓋有印文表示
    已領取前開收購補償金完畢，被告即屬有權占有使用系爭
    18-2 地 號土地，被告何來侵害原告權利之可言。再據前開
    土地徵收計劃書而觀，雖其內之土地清冊固記載徵收之地號
    為18-1 地 號，惟查，應係當初地政機關所提供之地籍圖上
    ，將系爭18-2地號位置錯誤標示為18-1地號，致被告所屬人
    員未察而誤18-1地號為18-2地號，進而載列入該土地清冊內
    ，然從前開地價清冊而觀，無論係以協議收購或徵收方式，
    自始即以系爭18-2地號土地及面積為補償對象，且前開66年
    9 月21 日 製作之補償地價日報表上雖誤載為18地號，然於
    地價清冊上已正確記載為原地號18、新地號18-2，征購土地
    面積1,620 平方公尺，與系爭18-2地號土地登記面積相同。
    又同段18地號土地雖於67年始為逕為分割登記，然依地政實
    務作法係先由地政機關將分割成果圖等資料送交縣政府及鄉
    公所，經縣政府審核無誤後，再由縣政府正式發函地政機關
    辦理逕為分割登記，因此於正式逕為分割登記前，被告即已
    知同段18地號將逕為分割出18-1、18-2地號土地，故被告預
    先將系爭18-2地號土地列入規畫道路之一部分，並以系爭
    18-2 地 號土地計算發給補償金要無可疑等語，資為抗辯，
    並聲明：如主文所示。
五、經查，原告曾以其所有系爭18-2地號土地未經徵收程序，被
    告以竄改地價清冊之方式，逕自在系爭18-2地號土地上不法
    施工興建人行道為由，請求被告按系爭18-2地號土地公告地
    價加4 成賠償其償害，並於94年8 月22日以書面向被告請求
    ，經被告於同年9 月12日拒絕賠償在案等情，業據原告提出
    國家賠償請求書、拒絕賠償理由書為證，並為被告所不爭執
    ，是原告已依國家賠償法第10條踐行書面先行程序，先予敘
    明。
六、原告主張系爭18-2地號土地為其所有，被告於70年間開闢中
    正運動公園聯絡道工程，將系爭18-2地號土地充作中正運動
    公園聯絡道之文化一路路段，復於92年11月7 日在系爭18-2
    地號土地如附圖編號B 所示部分舖設人行道路磚等情，為被
    告所不爭執，且經本院至現場履勘，製有勘驗筆錄，並囑託
    桃園縣桃園地政事務所繪製土地複丈成果圖在卷可稽，復有
    原告提出土地登記謄本、現場照片為證，自堪信為真正。
七、原告復主張被告未經徵收程序，以竄改地價清冊之方式，逕
    自不法施工將系爭18-2地號土地作為文化一路路段使用，侵
    害其權利，被告則以前揭情詞置辯，茲本件應先審究之爭點
    為：原告依國家賠償法第2 條第2 項前段規定請求損害賠償
    ，是否已罹於時效？被告使用系爭18-2地號土地有無正當權
    源？
（一）原告依國家賠償法第2 條第2 項前段規定，請求被告賠償
      損害，是否罹於時效？
   1、按賠償請求權，自請求權人知有損害時起，因2 年間不行
      使而消滅；自損害發生時起，逾5 年者亦同，國家賠償法
      第8 條第1 項定有明文。經查，中正運動公園聯絡道工程
      係以被告為用地機關，擬定徵收土地計劃書，經臺灣省政
      府70年1 月27日以府地四字第8324號核准通過後，由臺灣
      省住宅及都市發展局林口新鎮開發工程處（現改為內政部
      營建署北區工程處）開闢完成使用，並於73年6 月29日移
      交被告接管等情，有桃園縣政府95年6 月1 日府地權字第
      0950150328號函檢送之徵收土地計劃書及內政部營建署重
      機械工程隊95年1 月25日機工字第0956000127號函為證，
      且為原告所不否認。又該中正運動公園聯絡道路寬均為40
      米，系爭18-2地號土地位在該聯絡道桃園縣文化一路路段
      ，已據本院會同桃園縣桃園地政事務所人員到場勘驗屬實
      ，經現場實際丈量系爭18-2地號土地所在桃園縣文化一路
      雙向道路含路旁人行道共計40米寬，製有勘驗筆錄可稽，
      足見系爭18-2地號土地自70年間已開闢成為中正運動公園
      聯絡道，且系爭18-2地號土地上之文化一路車行路面及人
      行道均為該聯絡道之一部。
   2、又查，系爭18-2地號土地面積達1,620 平方公尺，且全部
      面積均已開闢成為中正運動公園聯絡道之一部，苟原告主
      張未經辦理徵收程序，被告逕將之充作道路使用為真，衡
      情原告應無不知之理，況稽之原告不爭執為真正之於原告
      於94年1 月17日致被告之陳情函中亦記載「陳情人等所有
      座（應為坐之誤）落龜山鄉○○○段水尾小段18-2地號，
      面積計壹陸貳拾平方公尺（如附件一）。鈞所未依法辦理
      徵收程序即逕於民國70年間在該筆土地興建四十米車行道
      ，損害陳情人等土地財產及使用之合法權益」等語，顯然
      原告對於系爭18-2地號土地於70年間開闢為道路使用乙節
      知之甚詳，惟原告迄至94年8 月22日始依國家賠償法規定
      ，請求被告賠償，其請求權自已罹於時效，被告以時效抗
      辯，拒絕賠償，於法有據，自屬正當。
   3、原告復主張其係於92年11月7 日發現被告在系爭18-2地號
      土地如附圖編號B 所示部分施作人行道，被告連續性侵權
      行為，消滅時效應重新起算云云，然查，系爭18-2地號土
      地如附圖B 所示部分緊臨同段18地號土地，同段18地號土
      地早於71年間業經被告徵收作為文化一路之機（二十）雨
      水調節池使用，被告為清除該調節池之淤積，於92年5 月
      13日與廣盟營造工程有限公司（下稱廣盟公司）簽定文化
      一路之機（二十）雨水調節池淤積清除工程，廣盟公司亦
      需一併負責施作該調節池周圍即包括系爭18-2地號土地如
      附圖編號B 所示人行道路磚之舖設工作等情，有被告提出
      文化一路之機（二十）雨水調節池淤積清理工程採購契約
      書、92年12月14日現場施工照片為證，且為原告所不爭執
      ，是原告所稱92年11月7 日發現被告於系爭18-2地號土地
      如附圖編號B 所示部分施作人行道乙節，實為廣盟公司依
      前開工程採購契約履行舖設人行道路磚之義務，並非興建
      新人行道。又查，系爭18-2地號土地含除車行路面外，包
      括如附圖編號B 所示人行道在內，路寬共計40米，均為中
      正運動公園聯絡道之一部如前述，且觀之被告提出而為原
      告所不爭執真正之施工前、後現場照片顯示，廣盟公司於
      舖設人行道路磚前，如附圖編號B 所示之處原即係水泥地
      面之人行道，此由該人行道邊緣之水泥護欄於廣盟公司舖
      設人行道路磚前即已存在，一直向西延伸至同段19-20 地
      號土地，且舖設路磚之人行道向西前緣亦緊接有舊時之水
      泥地面之人行道，可見一斑，換言之，系爭18-2地號土地
      早於70年間即全部經被告開闢成為文化一路之一部，其中
      如附圖編號B 所示部分係水泥路面人行道，其餘則為車行
      路面，廣盟公司承作系爭18-2地號土地旁文化一路之機（
      二十）雨水調節池淤積清理工程，受被告指示美化池邊人
      行道景觀而於92年11、12月間在該調節池北側即系爭18-2
      地號土地如附圖編號B 所示水泥地面人行道上舖設路磚，
      並非施作新人行道，被告並無為新的侵權行為，是原告主
      張應重新起算時效期間，顯非可採。至原告復主張其不知
      被告所屬公務員有竄改地價清冊之行為，時效無從起算云
      云，惟按國家賠償法第8 條第1 項所稱知有損害，須知有
      損害事實及國家賠償責任之原因事實，國家賠償法施行細
      則第3 條之1 定有明文。經查，本件依原告主張被告應負
      國家賠償責任之原因事實為被告未經辦理徵收程序，逕將
      系爭18-2地號土地開闢中正運動公園聯絡道之文化一路路
      段使用，侵害其對系爭18-2地號土地之財產權，則原告就
      其所主張系爭18-2地號土地無法使用之損害事實及被告未
      經徵收而開闢使用系爭18-2地號土地之損害原因事實，均
      係發生於70年間，且為原告所明知，原告所稱被告所屬公
      務員竄改地價清冊係原告主張被告掩飾未經合法徵收系爭
      18-2地號土地之手段，並非原告發生損害之原因事實，原
      告何時知悉該事實與時效期間之起算無關，是原告主張本
      件時效無從起算云云，亦非有據。
（二）被告使用系爭土地有無正當權源？
   1、經查，被告為開闢中正運動公園聯絡道，早於66年間即與
      需用土地所有人間以協議價購方式辦理用地取得，嗣為順
      利辦理所有權移轉登記及免徵土地增值稅，於70年間改以
      徵收方式取得所有用地；原告為桃園縣龜山鄉○○○段水
      尾小段18地號土地共有人之一，於66年間其應有部分為28
      ,800 分 之14,961，被告規劃之中正運動公園聯絡道桃園
      縣文化一路路段適經過前開18地號土地北側，將18地號土
      地分為三部分，即文化一路北側之畸零地即18-1地號土地
      、文化一路所在土地即系爭18-2地號土地、其餘南側土地
      即分割後之18地號土地，被告於66年間乃以協議價購方式
      向原告收購系爭18-2地號土地應有部分28,800分之14,961
      及同小段17-3地號土地，原告於同年9 月5 日領取價購補
      償金46,074元；嗣於68年間被告同意將價購之補償金提高
      為按公告地價加7 成計算，並同意對已領取價購補償金之
      地主補給差額，原告乃於69年2 月13日領取系爭18-2地號
      土地應有部分28,800分之14,961、同小段17-3地號、同段
      牛角坡小段215-82地號土地之補償金差額（即公告地價7
      成）共25,016元；迨於70年間被告改以徵收方式取得剩餘
      用地，另以公告現值加7 成之方式，向原告徵收其繼承黃
      棋茂之系爭18-2地號土地應有部分28,800分之672 、同段
      牛角坡小段299-1 地號土地應有部分28,800分之672 、同
      段牛角坡小段282-30等9 筆土地之應有部分均14,400分之
      336 ，原告於70年4 月8 日領取徵收補償金共計13,451元
      ，前開價購補償金及徵收補償金均係以臺灣土地銀行桃園
      分行同額支票發給等情，已據被告提出補償地價日報表3
      份及蓋有原告領款印文之地價清冊5 紙為證。
   2、原告主張補償地價日報表未經原告簽名或用印，無法證明
      原告已領價購款，且69年2 月13日領款之地價清冊上地號
      、面積、地價、獎勵金（即加成地價）、補償總金額均由
      原18-1地號塗改為18-2地號，且無塗改人之校正章，內容
      經竄改云云。惟查，前開補償地價日報表均係臺灣土地銀
      行桃園分行根據發放中正運動公園聯絡道需用土地補償金
      之情形，分別於66年9 月21日、69年2 月12日、70年2 月
      20日製作之日報表，其上並有主辦、覆核、會計、經理蓋
      印為憑，自屬可信，且該日報表係臺灣土地銀行桃園分行
      內部文件，其上未經原告簽名或用印亦屬當然。又觀之66
      年9 月5 日領款之地價清冊已明確記載價購之土地「原地
      號18」，「新地號18-2」，面積1,620 平方公尺，並無任
      何塗改痕跡，領款人蓋章欄上之印文確為原告印鑑章印文
      ，復為原告所不爭執，顯然原告早於66年9 月5 日已領取
      系爭18-2地號土地之價購補償金（不含加成地價），原告
      雖另主張領款人蓋章欄上之印文是其因領取其他土地價購
      補償金時，遭承辦人盜蓋印鑑章云云，然按當事人主張有
      利於己之事實，就其事實有舉證之責任，又私人之印章，
      由自己使用為常態，被人盜用為變態，主張變態事實之當
      事人，自應就此印章被盜用之事實負舉證之責任（最高法
      院86年台上字第717 號、87年台上字第294 號裁判意旨參
      照）。原告既自承66年9 月5 日領款之地價清冊上領款人
      蓋章欄上所蓋之印文為其印鑑之印文，則原告自應就其抗
      辯係遭他人盜用印鑑章乙節負舉證之責，然原告始終未能
      就此舉證證明，自不足採。至原告復主張66年間原18 地
      號土地尚未分割出18-1及系爭18-2地號，無法協議價購，
      且臺灣土地銀行桃園分行製作之66年9 月21日補償地價日
      報表記載原告之地號為17-2與18地號，並非18-2地號，66
      年9 月5 日領款之地價清冊將18-2地號持分記載為5 筆（
      即28,800分之672 、28,800分之3,572 、28,800分之3,57
      2 、28,8 00 分之3,573 、28,800分之3,572 ，總計為28
      ,800 分 之14,961），與舊土地登記簿謄本上原18地號持
      分之記載方式相同，但原告就系爭18-2地號土地之應有部
      分自始於土地登記謄本上僅合併記載1 筆即28,800分之14
      ,961 ， 顯然原告該次領取者並非系爭18-2地號土地價購
      補償金云云。查原18地號土地固係於67年11月10日辦理逕
      為分割登記，另分割出18-1及系爭18-2地號土地，有土地
      登記謄本為證，惟被告為開闢中正運動公園聯絡道，依規
      劃道路所在位置初時即可確定文化一路路段必須使用原18
      地號土地北側，亦即原18地號土地勢必因中正運動公園聯
      絡道之開闢而另分割出文化一路北側畸零地及文化一路用
      地二部分，則被告於送地政機關辦理逕為分割登記以分割
      出18-1、18-2地號前，先依一般地政機關編定地號規則，
      將原18地號土地分割出之文化一路北側畸零地暫編為18-1
      地號，分割出之文化一路用地暫編為18-2地號，以同時進
      行協議價購程序，加快用地取得程序，實無何悖離常情之
      處，原告徒以地政機關辦理逕為分割登記在協議價購之後
      ，而謂無協議價購之可能，並非可取。至臺灣土地銀行桃
      園分行66年9 月21日製作之補償地價日報表上將原告領取
      價購補償金之土地地號記載為18地號，固然屬實，惟再經
      比對66年9 月5 日領款之地價清冊上業已明確記載對原告
      發放價購補償金之地號為「原18」「新18-2」，面積1,62
      0 平方公尺（查分割後之18地號面積為3,045 平方公尺）
      ，是該次價購補償金之發放係針對系爭18-2地號土地，而
      與18地號土地無關，至屬明確，是不論前開補償地價日報
      表上記載之18地號係指原18地號並非分割後之18地號，抑
      或係將18-2地號誤載為18地號，均不影響原告業已領取系
      爭18-2地號土地價購補償金之認定。再者，系爭18-2地號
      土地係於67年11月10日辦理逕為分割登記，並將原告之持
      分合併登記為應有部分28,800分之14,961，有土地登記謄
      本為證，則被告於66年9 月5 日發放系爭18-2地號土地價
      購補償金時，系爭18-2地號土地尚未辦理逕為分割登記，
      亦未將原告之持分合併登記，是被告於發放補償金時，依
      原18地號土地登記謄本記載之原告應有部分計有5 筆（查
      系爭18-2地號土地既由18地號土地逕為分割而來，則各共
      有人之應有部分比例應相同），一一核算而發給價購補償
      金，乃屬當然之理，原告據此謂該次價購補償金係針對18
      地號而非18-2地號土地，顯與事實不符。
   3、又查，被告曾於68年10月16日召開中正運動公園聯絡道農
      業區土地收購補償協調會，同意就農業區土地按公告地價
      加7 成價購，對已領取價購補償金之土地所有人亦補發差
      額，原告曾出席該次協調會，並同意會議結論等情，有被
      告提出農業區土地收購補償協調會議紀錄為證，原告對於
      曾出席該協調會乙節亦不否認，然稱：結論同意欄之印文
      因時代久遠，不確定是否為其所有云云，然細譯該次協調
      會內容，係肇因於農業區土地所有人認被告對於工業區及
      重劃區之土地係以公告現值加7 成價購，惟農業區土地未
      加成價購，原價購金額過低，請求被告應比照工業區及重
      劃區土地按公告現值加7 成價購農業區土地，被告乃於會
      中對此表示同意，有前開會議紀錄之發言內容及會議結論
      為憑；又原告於召開本次協調會前業已領取系爭18-2地號
      土地價購補償金如前述，則本次協調會作成補發公告現值
      7 成差額之結論，對原告而言無異於意外獲得加成價購補
      償款，百利而無一害，原告豈有不同意協調會結論之理？
      足認該協調會結論同意欄中原告之印文，應屬原告蓋用。
      再稽之69年2 月13日領款之地價清冊上之領款金額計算方
      式確係按各筆土地公告地價加7 成計算而來，足見被告所
      辯69年2 月13日領取之補償款係補發公告現值7 成之差額
      ，並非另一次價購或徵收，應屬實在。復查，69年2 月13
      日領款之用地土地補償地價清冊關於地號、面積、地價、
      獎勵金（即加成地價）、總補償金固有由18-1地號更改為
      18 -2 地號之情形，惟該地價清冊備註欄中關於核發價購
      補償總金額並無塗改痕跡，且該價購補償總金額係依系爭
      18-2 地 號土地之面積1,620 平方公尺計算而來，顯然該
      地價清冊中原雖將地號誤載為18-1地號，惟於實際發放價
      購補償金前已發現錯誤，乃依正確之系爭18-2地號土地及
      面積予以更正並核算價購補償金總額，且按更正之結果發
      給價購補償金，並於備註欄中記載實際核發總金額，而此
      總金額復與臺灣土地銀行桃園分行69年2 月12日製作之補
      償地價日報表記載之發給金額亦屬一致，是被告抗辯其協
      議價購原告所有系爭18-2地號土地應有部分28,800分之14
      ,961 之 價購補償金（含加成地價）業已全部發放完畢，
      應堪採信。至原告另主張地價清冊上記載之其他協議價購
      土地，嗣於土地徵收計劃書之土地清冊上亦列載為徵收土
      地，足見先前價購之協議並未達成云云。然查，於70年間
      核定土地徵收計劃書前，被告業以協議價購之方式向包括
      原告在內之土地所有人取得用地，有前開中正運動公園聯
      絡道農業區土地收購補償協調會之會議紀錄及土地徵收計
      劃書所附之68年10月2 日召開之中正運動公園聯絡道工業
      區及重劃區土地收購補償協調會會議紀錄為證，且包括原
      告在內多名土地所有人於66年、68年陸續領取價購補償金
      及差額，亦有前開臺灣土地銀行桃園分行製作之補償地價
      日報表為證。再觀之土地徵收計劃書之土地清冊固將原告
      已受價購之系爭18-2地號土地應有部分28,800分之14,961
      列為徵收土地，惟依土地徵收計劃書第10點業已載明「曾
      由本鄉公所召開乙次協調會議附會議紀錄乙份（附件三）
      ，為順利辦理土地移轉及減免土地增值稅，一律補辦徵收
      」等語，而土地徵收計劃書所附之中正運動公園工業區及
      重劃區收購補償協調會議紀錄亦有為免除地主負擔土地增
      值稅，以順利辦理土地移轉，將全部土地均以徵收方式辦
      理之記載，是被告嗣將已價購完成之土地併列入土地徵收
      計劃書之土地清冊中，係為使已價購之土地所有人得以減
      免土地增值稅而順利辦理土地所有權移轉登記所致，並非
      價購協議不成，是原告此部分之主張，顯非實在。
   4、原告復主張土地徵收計劃書之土地清冊記載之徵收之土地
      地號及面積均為18-1地號，並非系爭18-2地號，70年4 月
      8 日領款之地價清冊記載領款之地號、面積、地價、獎勵
      金（即加成地價）、總補償金均係針對18-1地號，並非系
      爭18-2地號云云。然查，本件土地徵收計劃書所附之中正
      運動公園聯絡道之地籍圖將文化一路路段所在之系爭18-2
      地號土地位置錯誤標示為18-1地號，有地籍圖為證，則根
      據該錯誤之地籍圖記載而製作之土地清冊亦隨之誤載為18
      -1地號土地及面積，並非難以想像；惟經比對中正運動公
      園聯絡道之地籍圖，文化一路路段所在位置實係系爭18-2
      地號土地之位置，並非18-1地號土地，至為顯然，且原告
      於本件徵收前業已經依協議價購程序，出賣其所有系爭18
      -2地號土地應有部分28,800分之14,961予被告如前述，原
      告對於中正運動公園聯絡道之文化一路路段所需取得之土
      地用地為系爭18-2地號土地，自難諉為不知，是土地清冊
      中雖將地號及面積誤載為18-1地號，然此係顯然之錯誤，
      況且，嗣被告依土地徵收計劃書發放徵收補償金時，係依
      原告所有之系爭18-2地號土地應有部分28,800分之672 ，
      按公告地價加7 成計算應發給補償金1, 826元，連同徵收
      原告所有同段牛角坡小段229-1 地號土地應有部分28,800
      分之672 按公告地價加7 成計算應發給之補償金2,608 元
      ，及徵收同小段282-30等9 筆土地應有部分均14 ,400 分
      之336 按公告地價加7 成計算應發給之補償金9,017 元，
      總計13,451元，被告業於70年4 月8 日發放予原告領取，
      有臺灣土地銀行桃園分行70年2 月20日製作之補償地價日
      報表及70年4 月8 日領款之地價清冊為證。原告固主張該
      地價清冊中地號、面積、地價等資料由18-1地號塗改為系
      爭18-2地號，惟查，該地價清冊係依據土地徵收計劃書之
      土地清冊之內容記載而來，土地清冊既因地籍圖之記載錯
      誤而將地號誤載為18-1地號如前述，則該地價清冊亦隨之
      將地號誤載為18-1，乃屬必然之結果，然被告於實際核發
      徵收補償金時，承辦人員業已發現地號記載錯誤而更正為
      系爭18-2地號，並依系爭18-2地號土地之面積核算更正地
      價、獎勵金（即加成地價）、總補償金，並按更正後之總
      補償金發給原告13,451元，有臺灣土地銀行桃園分行70年
      2 月20日製作之補償地價日報表記載明確，是原告確已依
      系爭18-2地號土地及面積，領取其繼承黃棋茂之系爭18-2
      地號土地應有部分28,800分之672 之徵收補償金。查本件
      土地徵收計劃書之土地清冊雖有將系爭18-2地號誤載為18
      -1地號之情形，惟此係顯然之錯誤，且為原告所明知，而
      原告嗣復已依系爭18-2地號土地領取徵收補償金，則被告
      抗辯就原告所繼承黃棋茂之系爭18-2地號土地應有部分28
      ,800 分 之672 業已合法徵收，應屬實在。至原告主張被
      告曾發函表示系爭18-2地號土地誤徵為18-1地號土地，固
      係屬實，惟此充其量僅認係被告於訴訟外之書面陳述，被
      告於審理中既已更正該陳述，該訴訟外之陳述仍不足認原
      告前開主張為真正。
八、綜上所述，原告依國家賠償法請求被告賠償之請求權業已罹
    於時效，被告以時效抗辯而拒絕給付，於法有據，且原告就
    系爭18-2地號土地應有部分28,800分之14,691部分，業經與
    被告協議價購，原告並已領取價購補償金及差額，另就原告
    繼承黃棋茂之系爭18-2地號土地應有部分28,800分之672 部
    分，被告亦經合法徵收並發給徵收補償金，是被告將系爭18
    -2地號土地開闢為文化一路路段使用，確有正當權源，原告
    無何損害可言，從而，原告依國家賠償法第2 條第2 項前段
    及民法第179 條不當得利之規定，請求被告賠償其損害及法
    定遲延利息，均無理由，應予駁回。又原告之訴既經駁回，
    其假執行之聲請亦失所附麗，應併予駁回。
九、本件判決之基礎已臻明確，兩造其餘之攻擊防禦方法及舉證
    ，核與判決無影響，毋庸一一論述，併此敘明。
十、據上論結，本件原告之訴為無理由，依民事訴訟法第78條，
    判決如主文。
中    華    民    國    95    年    6     月    29    日
                  民事第一庭    法  官  賴惠慈
以上正本係照原本作成
如對本判決上訴，須於判決送達後20日內向本院提出上訴狀
中    華    民    國    95    年    6     月    29    日
                                書記官  黃泰能


司法院資訊處製作；財團法人民間司法改革基金會備份。
